最高法院民事判決　　　　　　　　　 110年度台上字第2105號
上　訴　人　王詩瑋
訴訟代理人　林靜歆律師
　　　　　　洪志文律師
被 上訴 人　許宗輝
　　　　　　黃美珠
上列當事人間請求塗銷抵押權登記等事件，上訴人對於中華民國
109年11月25日臺灣高等法院第二審判決（109年度上字第771 號
），提起上訴，本院判決如下：
    主  文
上訴駁回。
第三審訴訟費用由上訴人負擔。
    理  由
一、本件被上訴人主張：被上訴人黃美珠於民國107年10月9日與
    上訴人簽訂金錢消費借貸契約書（下稱系爭契約），向上訴
    人借款新臺幣（下同）290萬元，約定月息1.5% ，除由被上
    訴人許宗輝擔任連帶保證人並提供所有如原判決附表（下稱
    附表）一所示不動產（下稱系爭房地）設定最高限額抵押權
    （下稱系爭抵押權）外，並由被上訴人共同簽發如附表二所
    示本票（下稱系爭本票），以為擔保。惟上訴人實際貸與黃
    美珠之金額為239萬6,550元（下稱系爭借款，含設定代書費
    及規費1萬2,000元、代償黃美珠積欠臺灣中小企業銀行30萬
    元、代償黃美珠積欠訴外人林俊耀208萬4,550元），餘款並
    未支出或交付予黃美珠。黃美珠已將系爭借款加計利息7 萬
    1,896元共246萬8,446元，於107年12月4 日如數匯入上訴人
    帳戶，然上訴人拒絕受領而匯還，黃美珠遂於同年月10日依
    法辦理清償提存。系爭借款債務既已清償而消滅，則系爭抵
    押權所擔保之借款債權（下稱系爭抵押債權）及系爭本票債
    權均不存在，惟上訴人拒絕返還系爭本票，並聲請本票裁定
    執以聲請強制執行系爭房地。爰依民法第767條第1項、第17
    9 條規定，於原審為訴之減縮，求為確認上訴人對許宗輝之
    系爭抵押債權不存在；上訴人應塗銷系爭抵押權登記；確認
    上訴人持有系爭本票對被上訴人之本票債權及利息債權不存
    在；上訴人應將系爭本票原本返還予被上訴人之判決。
二、上訴人則以：系爭契約為消費借貸及委任之混合契約，黃美
    珠除向伊借款外，尚有委任伊處理整合債務之事務，系爭抵
    押權及系爭本票所擔保之債權，包含系爭借款及委任報酬50
    萬3,450元之債權。又系爭契約約定借貸期間自107年10月 9
    日起至112年10月8日止，黃美珠提前清償系爭借款已屬違約
    ，依該契約第7條約定，應賠償伊借款本金50%之違約金，其
    僅提存系爭借款本息而未清償違約金，不生合法清償之效力
    ，故系爭本票及系爭抵押債權依然存在，被上訴人不得請求
    塗銷系爭抵押權及返還系爭本票等語，資為抗辯。
三、原審以：黃美珠邀同許宗輝為連帶保證人，於107年10月9日
    與上訴人簽訂系爭契約，約定黃美珠向上訴人借貸本金 290
    萬元，利息按月息1.5%計算，並由被上訴人共同簽發系爭本
    票，及由許宗輝提供系爭房地設定系爭抵押權，以為擔保。
    參諸證人即草擬系爭契約之陳彥碩證稱：系爭契約原意只是
    由上訴人貸與黃美珠290 萬元，並未寫到任何債務整合的約
    定等語，足見系爭契約為金錢消費借貸契約。又依系爭抵押
    權登記所載原因發生日期為107年10月9日，債務人為許宗輝
    ，自係擔保許宗輝為上開貸款契約連帶保證人之債務。上訴
    人為黃美珠支出239萬6,550元（含設定代書費及規費1萬2,0
    00元、代償黃美珠積欠訴外人臺灣中小企業銀行30萬元、代
    償黃美珠積欠訴外人林俊耀208萬4,550元），即為系爭契約
    之借款金額，為兩造不爭之事實。其後宸和法律事務於 107
    年10月15日出具之報價單（下稱系爭報價單），乃該事務所
    對黃美珠之報價，不屬兩造間系爭契約之內容。上訴人提出
    之對話譯文，則無從憑認兩造間存在委任契約關係。上訴人
    抗辯黃美珠應給付委任報酬50萬3,450 元一節，自非系爭本
    票及系爭抵押權擔保之範圍。系爭契約第5 條約定借貸期間
    自107年10月9日起至112年（原判決誤載為110年）10月8 日
    止，但無債務人不得期前清償之約定，黃美珠依民法第 316
    條規定，得於期前為清償，其於107年12月4日，即將系爭借
    款與按月息1.5%計算2個月利息合計246萬8,446 元匯入上訴
    人帳戶，已生清償效力。雖上訴人於翌日匯還上開款項，惟
    黃美珠已再於同年月10日向臺灣基隆地方法院辦理清償提存
    ，對於上開清償效力不生影響。系爭抵押權登記之擔保債權
    確定日期固為137年10月8日，惟該抵押權所擔保之債權，已
    因上訴人持系爭本票裁定聲請就系爭房地強制執行查封而確
    定，並經清償完畢已如前述，則系爭抵押債權即不存在，許
    宗輝依民法第767條第1項中段規定，自得請求上訴人塗銷系
    爭抵押權登記。又系爭本票擔保之借款債權既已清償，則上
    訴人對被上訴人即無該本票債權或利息債權存在，上訴人執
    有系爭本票之法律上原因不復存在，被上訴人依民法第 179
    條規定，亦得請求上訴人返還系爭本票等詞，為其心證之所
    由得，因而廢棄第一審所為被上訴人上開減縮部分敗訴之判
    決，改判如其聲明，經核於法並無違背。按民法第204條第1
    、2 項：「約定利率逾週年百分之十二者，經一年後，債務
    人得隨時清償原本。但須於一個月前預告債權人。前項清償
    之權利，不得以契約除去或限制之」，係為減免債務人受高
    利之苦，所設提前還本權之規定，並非就同法第316 條所定
    債務人之期前清償權，增設1 年期間之限制。故於約定利率
    逾年息12% ，而當事人無反對意思表示之情形，債務人依民
    法第316 條規定，仍得於期前為清償，倘其提出之給付不足
    清償全部債額者，於1年內清償時，應依同法第323條所定順
    序抵充，1年後清償時，則可依同法第204條規定行使提前還
    本權。查系爭契約約定借貸期間自107年10月9日起至112 年
    10月8日止，利息按月息1.5% 計算，未約定黃美珠不得於期
    前清償，黃美珠於107年12月4日全數清償借款本息之事實，
    既為原判決所認定，依上說明，自無民法第204 條適用之餘
    地。上訴論旨執該規定，謂黃美珠於1 年內清償係屬違約云
    云，並無可取。又上訴人於原審已主張系爭報價單並非兩造
    商議而成立等語（見原審卷第213 頁），則原判決所認該報
    價單非屬兩造間系爭契約內容之事實，並無認作主張可言，
    上訴人此部分指摘尚有誤會。其他上訴論旨，仍執陳詞，就
    原審取捨證據、認定事實之職權行使及其他與判決基礎無涉
    之理由，指摘原判決違背法令，求予廢棄，非有理由。
四、據上論結，本件上訴為無理由。依民事訴訟法第481 條、第
    449條第1項、第78條，判決如主文。
中    華    民    國   110    年    9     月    15    日
                      最高法院民事第九庭
                          審判長法官  陳  玉  完  
                                法官  陳  麗  玲  
                                法官  黃  書  苑  
                                法官  謝  說  容  
                                法官  梁  玉  芬  
本件正本證明與原本無異
                                      書  記  官 
中    華    民    國   110    年    9     月    27    日